【裁判字號】    98,台上,1907
【裁判日期】    981015
【裁判案由】    給付空勤差旅費
【裁判全文】
最高法院民事判決            九十八年度台上字第一九○七號
上  訴  人  日商日本航空股份有限公司台灣分公司
            司）
                      樓
法定代理人  ｑ○○○
訴訟代理人  呂 曼 蓉律師
被 上訴 人  ｍ ○ ○
                      號3樓
            ｎ ○ ○
            ｏ ○ ○
            ｐ ○ ○
上  訴  人  甲 ○ ○
            乙 ○ ○
            丙 ○ ○
                      樓之7
            丁 ○ ○
            戊 ○ ○
            己 ○ ○
            庚 ○ ○
                      樓之3
            辛 ○ ○
            壬 ○ ○
            癸 ○ ○
                      號9樓之3
            子 ○ ○
            丑 ○ ○
            寅 ○ ○
            卯 ○ ○
            辰 ○ ○
            巳 ○ ○
                      13號
            午 ○ ○
            未 ○ ○
            申 ○ ○
            酉 ○ ○
            戌 ○ ○
            亥 ○ ○
            天 ○ ○
            地 ○ ○
            宇 ○ ○
            宙 ○ ○
            玄 ○ ○
            黃 ○ ○
            Ａ ○ ○
            Ｂ ○ ○
            Ｃ ○ ○
            Ｄ ○ ○
                      1102室
            Ｅ    ○
                      弄11號4樓
            Ｆ ○ ○
                      14樓
            Ｇ ○ ○
            Ｈ ○ ○
            Ｉ ○ ○
            Ｊ ○ ○
            Ｋ ○ ○
                      7樓之1
            Ｌ ○ ○
            Ｍ ○ ○
                      3號
            Ｎ ○ ○
            Ｏ ○ ○
            Ｐ ○ ○
            Ｑ ○ ○
            Ｒ ○ ○
                      8樓
            Ｓ ○ ○
            Ｔ ○ ○
            Ｕ ○ ○
            Ｖ ○ ○
                      15號6樓
            Ｗ ○ ○
            Ｘ ○ ○
            Ｙ ○ ○
            Ｚ ○ ○
                      34號13樓
            ａ ○ ○
            ｂ ○ ○
            ｃ ○ ○
            ｄ ○ ○
            ｅ ○ ○
            ｆ ○ ○
            ｇ ○ ○
            ｈ ○ ○
            ｉ ○ ○
            ｊ ○ ○
                      11樓之1
            ｋ ○ ○
                      5樓
            ｌ ○ ○
共      同
訴訟代理人  劉 志 鵬律師
            黃 馨 慧律師
            劉 素 吟律師
上列當事人間請求給付空勤差旅費事件，上訴人對於中華民國九
十七年九月十七日台灣高等法院第二審判決（九十七年度重勞上
字第五號），各自提起上訴，本院判決如下：
    主  文
原判決關於駁回上訴人日商日本航空股份有限公司台灣分公司之
其他上訴及上訴人甲○○以次六十六人之訴暨各該訴訟費用部分
廢棄，發回台灣高等法院。
    理  由
本件上訴人甲○○以次六十六人（下稱甲○○等人）及被上訴人
ｍ○○以次四人（下稱被上訴人）起訴主張：伊等受僱於對造上
訴人日商日本航空股份有限公司台灣分公司（下稱日航公司），
擔任空服員職務。於伊等前往國外執行空勤任務之滯留國外期間
，日航公司均依民國八十三年四月一日施行之空服員差旅費規程
（下稱八十三年規程）規定計付空勤差旅費。該規程屬勞動基準
法（下稱勞基法）第七十條規定之工作規則，有拘束勞雇雙方之
效力。詎日航公司未經伊等之同意，逕於八十七年公布空勤差旅
費修正規程（下稱八十七年規程），單方變更差旅費給付型態、
金額及計算式，嚴重損及伊等之權益，其變更又欠缺合理性、正
當性，對伊等自無拘束力。日航公司仍有依八十三年規程及其附
則二所定標準，以九十五元美金作為二十四小時基準額，給付伊
等應得空勤差旅費之義務。求為命日航公司給付伊等各如第一審
判決附表二所示金額本息之判決（第一審判決命日航公司如數給
付。原審廢棄第一審所為「逾」原判決附表所示金額本息部分之
判決，駁回上訴人甲○○等人及被上訴人該部分之訴，並駁回日
航公司之其他上訴。除被上訴人未聲明不服外，甲○○等人及日
航公司均各就其不利部分之判決提起上訴）。
上訴人日航公司則以：八十三年規程為伊內部作業管理規則，並
非勞基法規定之「工作規則」，伊所支空勤差旅費亦非工資或津
貼，自無須對造之同意，即得調整空勤差旅費。嗣經伊實際調查
空服員於外站所需膳雜費用為九千一百日圓，乃依各該年度美金
匯率即八十三年以美金九十元、八十四年以美金九十五元核計給
付，時至八十六年間因匯率勁升、日本國內通貨緊縮，物價下跌
，致伊如依美金九十五元計付，將支出超過原設定基準額九千一
百日圓近百分之三十之膳雜費用，顯失公平，遂於八十七年規程
中明定以九千一百日圓逐月依當時匯率換算美金給付，應屬合理
，且有情事變更原則之適用。又八十三年規程附則二之隔夜折返
特別規定，原於八十五年四月一日實施期滿，因空服員要求始暫
時維持該項計算特例至「新通知」時為止。而八十七年規程即為
新通知，既已將隔夜折返之計算特例取消，對造顯不得再依該附
則規定為請求。於重新計付差額時，更應先扣抵溢領之金額等語
，資為抗辯。
原審就第一審所為被上訴人及上訴人甲○○等人勝訴之判決，一
部廢棄，改判駁回其訴，一部仍予維持，駁回上訴人日航公司之
上訴。係以：依勞基法規定，雇主片面制定、公開揭示之工作規
則，如其內容並未違反強制、禁止或團體協約之規定，應屬有效
，勞、雇雙方須同受其拘束。系爭八十三年規程為日航公司所公
告發布，適用於全體空服員，自屬勞基法第七十條第四款關於津
貼規定之工作規則，為兩造間勞動契約之一部分。日航公司為不
利於勞工之變更時，除具有合理性外，尚不能拘束表示反對之勞
工。而日航公司於公布實施八十七年規程前，就空服員從事空勤
任務在台北以外各站停留達六小時以上者，係依八十三年規程，
按二十四小時之基準額為美金九十元，計付空勤差旅費，並依該
規程附則二規定，就隔夜折返之任務型態按二十四小時基準額之
一．二五倍計付。嗣自八十四年間起已改依美金九十五元為計費
基準，迄八十七年規程中，方變更給付基準額、型態及計算式，
致甲○○等人及被上訴人領取之空勤差旅費減少如第一審判決附
表二所示金額等情，為兩造所不爭。系爭八十三年規程係依空服
員停留外站之時間、任務型態設定不同之空勤差旅費計付標準，
不以空服員實際上提供勞務或有支付（實報實銷）為必要，核其
性質，僅屬勞基法施行細則第十條第九款所定之「差旅津貼」，
固非空服員給付勞務之對價（工資）。而依八十三年四月起至八
十五年四月止之日圓兌換美元金額變動圖表所示，基準額由美金
九十元變更為日圓九千一百元，亦非絕對影響支付金額之高低。
然既已規定以美金為計算基準，日航公司應無單方變更以日圓為
計付基準之理。且八十七年規程有關當日折返給付以及停留時間
基準、倍數、等級之計算，相較於八十三年規程之規定，對於空
服員確實不利，日航公司又未具體證明航空市場環境嚴苛，以致
無法採取使勞工應得給付減少以外之措施以為因應，即難認其片
面降低空勤差旅費給付標準具合理性與正當性。至於日圓兌換美
金匯率，自八十三年起至八十七年間止，漲幅雖將近百分之三十
，但匯率變動本屬自由市場經濟體制之正常現象，日航公司為具
有規模之企業經營者，對於匯率之變動可能性，難謂全無預見可
能，自不得任意以匯率變動、經營困難為理由，主張適用情事變
更原則，據以變更八十三年規程之規定以降低給付標準，損害勞
工之權益。是甲○○等人及被上訴人主張日航公司未經其等勞工
之同意，片面變更工作規則，不能拘束反對之勞工，仍應適用八
十三年規程規定，本屬可採。惟該規程附則二隔夜折返給付之規
定，原規定適用期間自八十三年四月一日起至八十五年三月三十
一日止，於期滿後由日航公司另行公告通知。則甲○○等人及被
上訴人依此規定領取隔夜折返津貼，應認兩造間已合意日航公司
有保留就此附則二部分之變更權利。日航公司於八十七年規程中
廢止此附則二部分之適用，即應視該規程為新通知，就隔夜折返
津貼部分，應改依八十三年規程第六條有關「非當日折返」型態
之給付標準計付。縱日航公司於八十四年後有改依美金九十五元
作為計付二十四小時空勤差旅費之基準，然此項調整未經正式公
告，又未說明其調整原因，尚難執此即謂日航公司已就八十三年
規程為有利於空服員之變更。況依八十三年規程第五條規定，日
航公司本得依其實際調查所需費用後設定二十四小時基準額，日
航公司有調升、調降權，僅其金額不得低於九十元美金而已。甲
○○等人及被上訴人主張基準額自八十四年起已變更為九十五美
元，不得再調降，並無可採，仍應以美金九十元為計算之基準。
再者，雇主非不得就特定勞工為高於約定之給付。日航公司所舉
證據既不足以證明其曾溢付予空服員之金額得由他月份之給付中
扣除，其所為依八十三年規程重新計算空勤差旅費時，溢領月份
之金額，應與其他月份應再給付之金額互為抵銷之抗辯，即無足
採。是以，甲○○等人與被上訴人請求日航公司依原判決附表所
示給付空勤差旅費之本息，為有理由，逾此部分之請求，不應准
許云云，為其論斷之基礎。
按勞雇契約之內容，除可經由雇主一方就工作規則之訂定、公告
或合理性之變更而有所更易外，尚可經由雙方之合意而生變更之
效力，原不以再經雇主之公告為必要。查上訴人甲○○等人自八
十四年起即領取以美金九十五元為計算基準之空勤差旅費，為原
審所認定之事實，則兩造既已就基準額達成合意，而互為給付、
受領之行為，能否仍謂八十三年規程中之九十元美金計算基礎，
未因當事人雙方之合意而有所變更？倘美金九十五元之數額，確
係依當時之匯率兌換九千一百日圓而來，日航公司據以辯稱：空
勤差旅費係以九千一百日圓為計算基準，而以當時之匯率折算美
金給付，乃於八十三年間以美金九十元、八十四年間即以美金九
十五元計付，是否為無足採？八十三年規程中有關九十元美金之
基準是否已因雙方合意而改為以九千一百日圓為基準？或改按美
金九十五元，均攸關系爭差旅費計算之基準，自應先予釐清。原
審未遑詳予調查審認，逕以美金九十元為二十四小時空勤差旅費
計付之基準，已嫌速斷。又有關隔夜折返差旅津貼計算基準部分
：於八十三年規程施行前為基準額之一．五倍（原審卷第二宗，
一四四頁），實施後降為基準額之一．二五倍，期限二年（八十
三年四月一日起二年，同上卷，一五七頁），期滿後日航公司已
於八十五年七月十日公告：此暫行措施仍續行，直至頒行新的通
知為止（一審調字卷，一五七頁）。準此，日航公司所保留之權
限，究為依調降後（即一．二五倍）之基準額得適用之期限？抑
含括基準額及期限二者在內？原審未說明其依據，遽認應排除八
十三年規程附則二隔夜差旅費規定之適用，而為甲○○等人不利
之判決，亦有判決不備理由之違誤。其次，依原審所認定：系爭
差旅費非空服員給付勞務之對價，而為日航公司依空服員之任務
型態、停留外站時間所給付之津貼，非以空服員實際上有提供勞
務或支出為必要，核其性質僅屬差旅津貼，並非薪資。而系爭差
旅費計算基準，除隔夜折返規定不再適用八十三年規程附則二之
規定外，其餘均以八十三年規程之規定為準等情，參酌該規程第
五條規定：「空服員在基地以外之各站停留時，對於其停留地之
餐費、雜費等費用之給付標準，依公司調查其所需之費用，再以
二十四小時為單位設定其單價」等內容，似見日航公司並無不得
調降差旅費計算基準，或其調降不得低於九十元美金之限制。倘
日航公司按其實際調查所需費用後調降基準額，而調降後之數額
確實能合理支應空服員於外站停留時之餐、雜費支出時，是否猶
須取得空服員之同意？否則即不生效力？原審一方面認定日航公
司得依實際調查所得為計算基準之調整，另方面又認八十四年起
已調升之九十五元美金基準非屬對空服員有利之變更，僅日航公
司調降金額不得低於九十元美金云云，不無前後矛盾之違法。再
者，法院依其採證、認事、解釋契約之職權行使，就勞雇雙方特
定爭執事項，認定應適用工作規則為雙方權益關係之準據後，除
有排除工作規則特定條款之適用外，即應以該規則內容為審酌之
依據，不容勞、雇雙方再擷取其他規則對其有利部分而為主張。
苟原審所認定八十三年規程規定對被上訴人及甲○○等空服員較
為有利，日航公司之八十七年規程，除隔夜折返之規定外，有關
空勤差旅費之給付、計算，均應以八十三年規程為計付之基準，
確屬無訛，依上說明，日航公司是否應再給付被上訴人及甲○○
等空服員自八十八年十二月起至九十三年十二月止之空勤差旅費
差額？是否不應一體適用八十三年規程之規定為總額計算？可否
任將八十七年規程擷取較有利於空服員部分予以割裂適用？原審
執以否定日航公司所為以該空服員之溢領額與其應再給付額為抵
銷之抗辯，是否不應再重為審酌？均非無疑。原審胥未進一步推
求，遽為判決，亦非允洽。上訴意旨，分別指摘原判決對其不利
部分為不當，求予廢棄，非無理由。
據上論結，本件上訴人之上訴均有理由。依民事訴訟法第四百七
十七條第一項、第四百七十八條第二項，判決如主文。
中    華    民    國  九十八  年    十    月   十五   日
                      最高法院民事第三庭
                          審判長法官  蘇  茂  秋
                                法官  陳  碧  玉
                                法官  王  仁  貴
                                法官  張  宗  權
                                法官  陳  國  禎
      本件正本證明與原本無異
                                      書  記  官
中    華    民    國  九十八  年    十    月  二十七  日
                                                Ａ


司法院資訊處製作；財團法人民間司法改革基金會備份。
